【裁判字號】    90,易,336
【裁判日期】    900926
【裁判案由】    詐欺等
【裁判全文】
臺灣基隆地方法院刑事判決                            九十年度易字第三三六號
    公  訴  人  臺灣基隆地方法院檢察署檢察官
    被      告  甲○○
右列被告因詐欺等案件，經檢察官提起公訴（九十年度偵字第六九二號），本院判決
如左︰
    主  文
甲○○共同意圖為自己不法之所有，以詐術使人將本人之物交付，處有期徒刑月，
如易科罰金，以佰元折算壹日。
    事  實
一、甲○○曾於民國八十八年間因竊盜案件，經臺灣臺北地方法院判處有期徒刑七月
    確定，於九十年六月六日執行完畢（不構成累犯），其於八十七年間任職於臺北
    市政府警察局擔任司機（非屬公務員），因丙○○（業經臺灣高等法院以八十九
    年度上易字第三八七一號判決判處有期徒刑三月確定）獲悉乙○○向地下錢莊借
    款新臺幣（下同）五萬元，地下錢莊要求乙○○連本帶利須償還十五萬元，認為
    有機可乘，甲○○與丙○○二人竟共同基於意圖為自己不法所有之犯意聯絡，於
    八十七年八月間共同前往基隆市○○路六五巷一一○號乙○○住處，甲○○向乙○○謊稱自己係警察，可代乙○○以五萬元處理地下錢莊債務，但乙○○須支付
    三萬元佣金及一萬元車馬費等語，使乙○○陷於錯誤，誤以為甲○○、丙○○確
    有能力為其處理債務，因而於當日先交付丙○○九千元車馬費，嗣後復於八十七
    年九月六日在臺北市西門町某咖啡廳將八萬元交付丙○○，丙○○則將其中五萬
    元交給甲○○。乙○○嗣在地下錢莊向其催討借款時，始知甲○○、丙○○並未
    為其處理債務，遂自行清償地下錢莊之債務後，向丙○○索討原先交付之金錢，
    丙○○乃於八十八年十月二十三日書立借據一紙交付乙○○收執，並保證儘速歸
    還款項以為搪塞，然丙○○隨即逃匿無蹤，與甲○○均拒不返還乙○○交付之金
    錢，乙○○索討無門，始知受騙。
二、案經臺灣高等法院檢察署令交臺灣基隆地方法院檢察署檢察官偵查起訴。
    理  由
一、訊據被告甲○○於本院調查審理中坦承其於右揭時間、地點夥同另案被告丙○○
    前往被害人乙○○住家，並謊稱其係臺北市政府警察局警員，使被害人誤信彼等
    可代為解決積欠地下錢莊之債務，惟辯稱伊並未拿到任何佣金，被害人係將八萬
    九千元（含佣金及欠款）交付予丙○○，與伊無關云云。經查：
  (一)被害人所以願意交付車馬費、佣金三萬九千元，積欠之債務五萬元者，在於相信
    被告具有警察身分，可以代為處理積欠地下錢莊之債務，若明知被告未具有警察
    身分，自不願給付上開財物。茲被告如何於八十七年八月間，與另案被告丙○○
    前往被害人住處，向被害人表示其係警察，有辦法以五萬元處理被害人與地下錢
    莊之債務，惟須三萬元之佣金與一萬元之車馬費，被害人乃先交付丙○○五千元
    之車馬費，丙○○仍嫌不足，被害人再向其母借得四千元交付丙○○，又於八十
    七年九月六日，在臺北市西門町某咖啡廳將現金八萬元交付丙○○，嗣因丙○○
    未予處理該筆債務，經被害人自行清償並向丙○○索討交付之款項時，丙○○始
    以借據一紙交付乙○○，並保證儘速歸還款項，然卻逃匿無蹤，拒不返還被害人
    所交付之款項等情，業據被害人指訴明確，核與證人即被害人之夫金龍於本院
    八十八年度易字第五四二號案件中到庭證稱被告當時表示自己是警察，可以處理
    債務，還有亮出識別證（本院八十八年度易字第五四二號卷第九四頁參照）等情
    相符，並有丙○○親筆書寫之借據一紙在卷可證，堪信告訴人之指訴為真實。
  (二)被告雖辯稱另案被告丙○○並未交付任何佣金或還款予伊，伊只負責假扮警察取
    信被害人，其餘均不知情云云，然其前於臺灣基隆地方法院檢察署檢察官偵查中
    供稱：「丙○○只交給我五萬元，我將五萬元交給我朋友，請他去處理，我朋友
    也真的有出面處理，不過因為我朋友因病死亡，告訴人找我說錢莊又找他逼債，
    顯然你沒有去處理，當時我才知道我朋友並沒有將此事處理完妥。因為我朋友已
    死亡，所以我才陸續還告訴人二萬、一萬元，目前還欠他二萬元……我那位死亡
    之朋友叫陳明郎」等語明確（臺灣基隆地方法院檢察署八十八年度偵字第二一九
    ○號偵查卷第三三頁參照），嗣於本院調查中改稱伊僅於丙○○與陳明郎剛開始
    接洽時在場，丙○○有無將錢交給陳明郎伊並不清楚（本院九十年八月二十七日
    訊問筆錄參照），佐以被害人嗣後仍遭地下錢莊追索債務之事實，堪認被告辯稱
    轉交給已死亡之朋友陳明郎去處理債務之情，應係事後卸責飾詞，不足採信。且
    自被告供稱另案被告丙○○當時曾向被害人表示如果能解決債務，要被害人包個
    紅包給伊之情以觀，被告顯係貪圖利益而偽以警察身分詐騙被害人，是其此部分
    之辯解，亦無可採。
  (三)有關另案被告丙○○部分，前經臺灣高等法院於八十九年十二月三十日以八十九
    年度上易字第三八七一號判決有罪確定，業經本院調閱上開卷證查核屬實，亦有
    判決書影本附卷可稽。本案事證明確，被告犯行堪可認定，應依法論科。
二、
  (一)按「行為後法律有變更者，適用裁判時之法律。但裁判前之法律有利於行為人者
    ，適用最有利於行為人之法律」，刑法第二條第一項定有明文，究中所稱之「法
    律」變更係指規定「刑罰」之實體法有所變更而言，此自保安處分（刑法第二條
    第二項）、褫奪公權（刑法施行法第二條）、程序法均採從新原則，毋需另為新
    舊法之比較自明。次按刑法為顧及受刑人之各種境遇情狀，對於受短期自由刑及
    罰金刑宣告之受刑人，因限於各種特殊原因以致客觀上不能執行或難以執行原宣
    告刑時，為避免短期自由刑可能產生之弊病，准許受刑人在符合法定條件下，得
    為易刑處分，刑法第四十一條之易科罰金、第四十二條之易服勞役及第四十三條
    之易以訓誡，即係此種關於執行刑罰之易科標準，由於事關刑事執行，且與刑罰
    法律之變更無涉，自應當然適用裁判時之新法，而無比較新舊法之問題，最高法
    院二十九年上字第五二五號、第二三二九號判例均同此旨。經查本案被告犯罪後
    ，刑法第四十一條於九十年一月十日經總統以華總一義字第九○○○○○三八○○號令修正公布，並於同年月十二日正式生效施行，根據該修正條文之立法理由
    係以「原條文以最重本刑三年為限，放寬為五年，因為眾多最重本刑五年之罪如
    背信、侵占、詐欺等，在當今日新月異工商社會中，誤觸法網者眾；基於刑法『
    從新從輕』主義，目前罪刑確定尚未執行者，罪刑確定正在執行者均適用之」，
    亦足證立法者認為僅有罪刑確定尚未執行者、罪刑確定正在執行者始有基於「從
    新從輕」原則為新舊法之比較適用，至若罪刑尚未裁判確定者，當然直接適用裁
    判時之新法即可，應無贅論如何比較新舊法之問題，合先敘明。
  (二)核被告所為，係犯刑法第三百三十九條第一項之詐欺取財罪。被告與丙○○間有
    犯意聯絡及行為分擔，應論以共同正犯。爰審酌被告時值青壯年，不思正途賺取
    金錢，竟以謊稱警察身分之方式詐騙金錢，嚴重危害社會秩序，併其已陸續歸還
    被害人三萬元款項，業經被害人到庭陳稱屬實，及其犯後態度尚稱良好等一切情
    狀，量處如主文所示之刑示懲，併依修正後刑法第四十一條第一項之規定諭知易
    科罰金之折算標準。
三、至公訴意旨雖另以被告於八十七年八月間以出示警察服務證冒用臺北市政府警察
    局警察之方法而行詐欺取財目的，因認被告另涉犯刑法第一百五十九條公然冒用
    公務員官銜罪。然查：
  (一)案件時效已完成者，應諭知免訴之判決；罰金刑之追訴權時效期間為一年，自犯
    罪成立之日起算；追訴權之時效，如依法律之規定，偵查、起訴或審判之程序，
    不能開始或繼續時，停止其進行；上項時效停止，自停止原因消滅之日起，與停
    止前已經過之期間，一併計算；停止原因繼續存在之期間，如達刑法第八十條第
    一項各款所定期間四分之一者，其停止原因，視為消滅，刑事訴訟法第三百零二
    條第二款，刑法第八十條第一項第五款、第二項及第八十三條分別定有明文。
  (二)經查本案被告犯上開罪行之時間係八十七年八月間，而本件繫屬於檢察官偵查之
    時間係九十年二月八日，有卷附臺灣高等法院檢察署九十年二月七日檢偕紀荒字
    第三九五二號函上所示臺灣基隆地方法院檢察署之收文章戳可佐，顯已逾一年三
    月之追訴權時效（本案被告係經臺灣高等法院於八十九年十二月三十日以八十九
    年度上易字第三八七一號判決加以告發，因先前之偵查程序不能開始，依法應加
    計四分之一時效期間），原應諭知免訴判決，惟因公訴意旨認此部分與上開有罪
    之詐欺取財部分有牽連犯之裁判上一罪關係，爰不另為免訴之諭知，附此敘明。
四、據上論斷，應依刑事訴訟法第二百九十九條第一項前段，刑法第二十八條、第三
    百三十九條第一項、第四十一條第一項，罰金罰鍰提高標準條例第一條前段、第
    二條，判決如主文。
本案經檢察官黃士元到庭執行職務。
中      華      民      國    九十      年      九      月    二十六    日
                                  臺灣基隆地方法院刑事第二庭
                                      審判長法  官  邱 志 平
                                            法  官  齊    潔
                                            法  官  楊 皓 清
右正本證明與原本無異。
對於本件判決如有不服，應於收受送達後十日內，向本院提出上訴書狀，上訴於臺灣
高等法院，並按他造當事人之人數附具繕本。
                                            書記官  邱 李 和
中      華      民      國    九十      年      九      月    二十七    日
附錄論罪法條
刑法第三百三十九條第一項：
意圖為自己或第三人不法之所有，以詐術使人將本人或第三人之物交付者，處五年以
下有期徒刑、拘役或科或併科一千元以下罰金。


司法院資訊處製作；財團法人民間司法改革基金會備份。
